【裁判字號】    94,保險小上,3
【裁判日期】    950502
【裁判案由】    給付保險金
【裁判全文】
臺灣臺南地方法院民事判決           94年度保險小上字第3號
上  訴  人  國華人壽保險股份有限公司
法定代理人  乙○○
訴訟代理人  丁○○
被上訴人    丙○○
訴訟代理人  甲○○
上列當事人間請求給付保險金事件，上訴人對於本院民國九十四
年九月二十日本院新營簡易庭第一審判決（九十四年度保險小字
第一號）提起上訴，本院於民國九十五年四月十八日言詞辯論終
結，判決如下：
  主      文
原判決廢棄。
被上訴人在第一審簡易之訴駁回。
第一審訴訟費用新臺幣壹仟元、第二審訴訟費用新臺幣壹仟伍佰
元均由被上訴人負擔。
  事      實
甲、上訴人方面：
一、聲明：
    (一)原判決廢棄。
    (二)被上訴人在第一審之訴駁回。
二、陳述：除與原判決記載相同者，茲引用之外，補稱：
    (一)原審判決有不適用法規或適用法規不當之違背法令：
      原判決理由針對保險法第五十四條第二項後段規定，指有
      學說上所謂不明確條款，認系爭契約條款中所謂「直接目
      的」，並未經兩造於契約中為明文之定義，逕依保險法第
      五十四條第二項後段作有利於被保險人之解釋。惟查：「
      保險契約之解釋應探求當事人之真意，不得拘泥於所用之
      文字；如有疑義時，以作有利被保險人之解釋為原則。」
      ，保險法第五十四條第二項訂定甚明，可知契約之解釋當
      先探求當事人之真意，其真意不明致生疑義時，方有「作
      有利於被保險人之解釋原則」之適用。按現今醫學實務，
      癌症治療方式計可區分為手術（局部性治療，手術本身可
      移除腫瘤、腫瘤侵犯之組織及附近的淋巴結）、放射療法
      、化學療法（全身性治療）、荷爾蒙療法或生物製劑療法
      等，其中又以前三種治療方式為主流。系爭國華溫馨防癌
      終身健康保險契約亦係以主流治療方式為危險估計基礎而
      分定其給付項目，就癌症手術保險金而言，係每次按投保
      單位給付；化學治療及放射線治療則按日給付保險金；之
      所以有前開給付方式之區別，乃因前者相對於後者而言，
      風險明顯較高，須考慮患者體況，此外醫療費用前者亦較
      後者為高，自應區分保障內容。兩相比照，可知系爭保險
      契約第十四條關於「癌症手術醫療費用保險金之給付」所
      明定之「以治療癌症為直接目的而須手術治療者」，當事
      人之真意顯而易見，自係指醫療實務上直接施行之「癌症
      手術」。所謂真意，無疑應以一般客觀的認知為準據，而
      非各說各話，原審未就此詳加推敲，率予略過逕作有利於
      被保險人之解釋原則，其所引據之保險法第五十四條規定
      ，即屬扦格不入，且對判決結果產生影響，自有判決不適
      用法規或適用法規不當之情形。
    (二)原審判決有違反證據法則、論理法則及經驗法則之違背法
      令：
      原判決論斷原告所受人工血管植入手術，乃係因其罹患肺
      癌而進行化學治療時發生靜脈血管炎，為爾後之化學治療
      之「必要」手術，確實係「單純」為了治療癌症而實施，
      自符合系爭約款所定「以治療癌症為直接目的」，惟按：
      1.「所謂違背法令，非以違背成文法為限，即判決違背成
        文法以外之原則，如論理法則、經驗法則、證據法則，
        仍應認第二審判決確定之事實違背法令。」、「所謂論
        理法則，係指立法意旨或法規之社會機能就法律事實所
        為價值判斷之法則而言。例如依證書之記載確定事實時
        ，必須該證書之記載或由其記載當然推理之結果，與所
        確定之事實，在客觀上能相符合者，始足當之；若缺乏
        符合，即屬違背論理法則。」（參見最高法院七十九年
        度第一次民事庭會議紀錄），故認定事實若違反論理法
        則，仍屬判決違背法令。被上訴人於原審所舉之奇美醫
        院柳營分院之診斷書上載「因化學治療時發生靜脈血管
        炎，故於九十四年四月十九日施行人工血管置入手術」
        、「以利爾後實施化學治療，實屬必要手術」，可知該
        手術之施行(1)係肇因於靜脈血管炎、(2)終極目的為實施
        化學治療，顯非系爭保險契約條款第十四條所規定之癌
        症手術，不料原審將「爾後之化學治療實施必要」演化
        為「單純為了治療癌症」，藉以切合其片面之邏輯。第
        查上開診斷證明書所謂「必要」，係對所實施之化學治
        療而言，蓋其便利化學藥物之注射，可避免靜脈血管炎
        之加重，惟若無注射化學藥物之配合，則其本身並無任
        何治療癌症之效果，充其量祇屬癌症之輔助療法，即難
        與可移除腫瘤、腫瘤侵犯之組織及附近的淋巴結之癌症
        手術相提並論。又原審所謂「單純」，非但與約款「直
        接」之文義大異其趣，且語意模糊，模稜兩可，其所認
        定之事實與證書記載或記載之推理不符，有違論理法則
        。
      2.奇美醫院前曾於他案以法院專用病情摘要回覆鈞院，其
        上明載「為輔助病患進行化學治療之用，非癌症手術」
        ，與系爭條款手術給付項目不合至為顯然，然原審全未
        斟酌，有認定事實不憑證據之情況，故原審判決違背證
        據法則，自有判決不適用法規或適用不當之情形。
    (三)系爭契約關於「直接目的」之文字約定，係參照主管機關
      所頒訂之保單示範條款，保險業者隻字未加更易，況依一
      般大眾認知，所謂「直接」相對於間接而言，係指沒有轉
      折無須透過其他人事物傳達，文義至為清楚，究竟有何不
      明尚待約定之處，全未見原審判決指明。
三、證據：除援用第一審所提證據外，補提財團法人彰化基督教
    醫院腫瘤中心醫學文獻、財團法人國家衛生研究院（依據財
    團法人國家衛生研究院設置條例設立）醫學文獻（肺癌治療
    共識）摘錄等為證。
乙、被上訴人方面
一、聲明：上訴駁回。
二、陳述：除與原審判決記載相同者，茲引用之外，補陳：
    (一)系爭保險契約對手術沒有下定義，被上訴人作人工血管置
      入手術係為化學治療，沒有作人工血管置入手術，就無法
      作化學治療，故與化學治療有直接關係，目的都是要治療
      癌症。
    (二)被上訴人與新光人壽保險股份有限公司間因九十一年十一
      月十日人工血管置入手術所生給付保險金之爭議，已為九
      十二年度營保險簡字第三號、九十三年度保險簡上字第六
      號判決被上訴人勝訴確定，該案契約條款與本件只是文字
      不同，至契約約定的內涵是相同的，茲引用該確定判決理
      由作為本件補充理由。
    (三)關於被上訴人於九十一年十月十一日因化學治療併發靜脈
      炎接受人工血管置入手術，而自上訴人受領六萬元，並簽
      立同意書，是為了避免訴訟糾紛。且係因上訴人陳述須簽
      立同意書始願給付六萬元，該六萬元又與理賠金額完全一
      樣，被上訴人始簽立該同意書。
丙、本院依職調閱本院新營簡易庭九十二年度營保險簡字第三號
    、本院九十三年度保險簡上字第六號案卷。
    理      由
甲、程序部分
    按關於請求給付金錢或其他代替物或有價證券之訴訟，其標
    的金額或價額在十萬元以下者，適用本章所定之小額程序；
    對於小額程序之第一審裁判之上訴或抗告，非以其違背法令
    為理由，不得為之；上訴狀內應記載上訴理由，表明下列各
    款事項︰一原判決所違背之法令及其具體內容。二依訴訟資
    料可認為原判決有違背法令之具體事實。民事訴訟法第四百
    三十六條之八第一項、第四百三十六條之二十四第二項、第
    四百三十六條之二十五條分別定有明文。次按判決不適用法
    規或適用不當者，為違背法令，亦為民事訴訟法第四百六十
    八條所明定，此條規定依同法第四百三十六條之三十二於小
    額事件之上訴程序準用之。本件上訴意旨略以：保險法第五
    十四條第二項規定「保險契約之解釋應探求當事人之真意，
    不得拘泥於所用之文字；如有疑義時，以作有利被保險人之
    解釋為原則。」，可知契約之解釋應探求當事人之真意，其
    真意不明致生疑義時，方有「作有利於被保險人之解釋原則
    」之適用。系爭保險契約係以主流之癌症治療方式為危險估
    計基礎而分定其給付項目，就癌症手術保險金而言，係按每
    次投保單位給付保險金，化學治療及放射線治療則按日給付
    保險金，並於保險契約第十四條明定關於「癌症手術醫療費
    用保險金之給付」，以「以治療癌症為直接目的而須手術治
    療者」，契約真意顯而易見，文義至為清楚，契約文義既無
    不明，原審爰引保險法第五十四條第二項之規定作有利於被
    保險人之解釋，且對判決結果產生影響，自有判決不適用法
    規或適用不當之情形等語，其上訴意旨已具體表明原判決適
    用法規不當之情形，符合前開民事訴訟法第四百三十六條之
    二十四第二項、第四百三十六條之二十五之規定，合先說明
    。
乙、實體部分
一、被上訴人起訴主張：被上訴人投保上訴人一張防癌險保單。
    保單號碼：AN0000000。嗣被上訴人於九十四年四月十九日
    ，在奇美柳營醫院實施人工血管置入手術，並於九十四年四
    月二十七日向上訴人提出癌症手術理賠申請，為上訴人所拒
    絕。依兩造間國華溫馨防癌終身健康保險（90）契約條款第
    十四條關於癌症手術醫療費用保險金之給付：「被保險人於
    本契約有效期間內因第二條所稱「癌症」於醫院以治療癌症
    為直接目的而需手術治療者，本公司每次按其投保單位數（
    被上訴人投保三單位），依附表二有關約定給付「癌症手術
    醫療費用保險金」。而上訴人不予理賠之內容，與被上訴人
    在九十二年對訴外人新光人壽保險股份有限公司提出訴訟之
    標的內容完全一致。該訴訟事件經本院九十三年保險簡上字
    第六號判決新光人壽保險股份有限公司敗訴確定，茲爰引該
    判決理由為本件之補充理由等語。
二、上訴人則以：(一)被上訴人於九十年間向上訴人投保二十年期
    溫馨防癌終身健康保險（90）契約，嗣於九十年十一月起多
    次因治療癌症住院，上訴人均已依契約條款給付相關醫療保
    險金（總計請領金額逾三百萬元），絕無刁難不為給付之情
    事。被上訴人請求給付系爭醫療保險金六萬元，無非以因罹
    患癌症於奇美醫院接受血管植入術，並以其與訴外人新光人
    壽間給付保險金訴訟事件之判決為據，惟保險為契約行為，
    雙方之權利義務，自應以契約內容為準，被上訴人以其與他
    壽險同業間之條款強加適用於本案，有悖於契約自由與債之
    相對性原則，況對照二者險契約條款內容，有顯著差異，被
    上訴人比附援引自屬無據。(二)癌症治療方式包括手術、放射
    治療、化學療法、賀爾蒙療法或生物製劑療法。其中所謂手
    術係一種局部性治療，可移除腫瘤、腫瘤侵犯之組織及附近
    之淋巴結，而化學療法乃屬全身性療法係用點滴、注射或口
    服藥物殺死癌細胞，兩者分野至為明顯，系爭保險契約亦依
    癌症手術與化學治療分定不同之給付項目。人工血管植入術
    係為輔助實施化學治療，非直接治療癌所必須，與系爭條款
    定義之癌症手術不同。(三)被上訴人曾於九十一年十月十一日
    ，因化療併發靜脈炎，接受人工血管植入手術，兩造於當時
    即就「人工血管植入手術非上訴人給付範圍」達成協議，雙
    方立有同意書，被上訴人出爾反爾，不足採信等語，資為抗
    辯。
三、兩造不爭執之事實：
    (一)被上訴人以自己為被保險人，於九十年間投保上訴人之「
      溫馨防癌終身健康保險」，保單號碼：AN009176，契約始
      期為九十年八月一日，保額三單位。依約被保險人於契約
      有效期間內因癌症，於醫院治療癌症為直接目的而需手術
      治療者，上訴人應給付癌症手術醫療費用保險金每次六萬
      元，無次數限制。
    (二)被上訴人嗣於保險契約有效期間內，經診斷罹患肺癌，於
      九十四年四月十四日在奇美醫院柳營分院住院，因化學治
      療發生靜脈血管炎，而於九十四年四月十九日施行「人工
      血管置入手術」。
四、至被上訴人主張被上訴人於九十四年四月十九日在奇美醫院
    柳營分院施行之「人工血管置入手術」，係屬系爭保險契約
    條款第十四條所定之「以治療癌症為直接目的而需手術治療
    者」，爰依保險契約請求上訴人給付癌症手術醫療費用保險
    金六萬元一節，則為上訴人否認，並以前揭情詞置辯，是兩
    造之爭點在於被上訴人所施行之「人工血管置入手術」是否
    符合系爭保險契約條款第十四條所定癌症手術醫療費用保險
    金之給付要件。
五、按保險契約之解釋，應探求契約當事人之真意，不得拘泥於
    所用之文字；如有疑義時，以作有利於被保險人之解釋為原
    則，固為保險法第五十四條第二項所明定，惟如契約文字業
    已表示當事人之真意，無須別事探求者，即不得反捨契約文
    字而更為曲解，最高法院十七年度上字第一一一八號著有判
    例可資參照。經查：
    (一)兩造於系爭「溫馨防癌終身健康保險 (90)」保險單中約
      定被保險人經診斷罹患癌症時，上訴人之給付項目為「癌
      症身故給付」三十萬元、「癌症住院醫療給付」每日三千
      元（無次數限制）、「癌症特別看護給付」每次住院第七
      日（含）起每日一千五百元、「癌症手術醫療費用給付」
      每次六萬元、「癌症出院後療養給付」每日（無日數限制
      ）一千五百元、「癌症未住院放射線或化學治療給付」每
      日（無日數限制）一千五百元、「初次罹患癌症」給付（
      以一次為限）三十萬元、「癌症骨髓移植給付」（以一次
      為限）二十一萬元、「癌症義乳重建手術給付」每次（每
      側以一次為限）六萬元，有被上訴人提出保險單給付項目
      附於原審卷可稽，為兩造所不爭執。參酌上訴人提出財團
      法人彰化基督教醫院腫瘤中心發行之「認識癌症」衛教手
      冊中記載，目前醫學實務癌症之治療方式分為手術、放射
      線治療、化學療法、荷爾蒙療與生物製劑療法（又稱免疫
      性療法），足見系爭保險契約就癌症醫療費用之給付，依
      其治療方式不同區分為「手術醫療費用」給付與「放射線
      或化學治療」給付。系爭保險契約條款於第十四條就癌症
      手術醫療費用保險金之給付，明定為「被保險人於本契約
      有效期間內因第二條所稱『癌症』於醫院以治療癌症為直
      接目的而需手術治療者，本公司每次按其投保單位數，依
      附表二有關約定給付『癌症手術醫療費用保險金』」，而
      就癌症未住院放射線或化學治療保險金之給付，另於第十
      八條明定「被保險人於本契約有效期間內因第二條所稱『
      癌症』於醫院以治療癌症為目的未住院而接受放射線或化
      學治療者，本公司依其實際治療日數，每日按其投保單位
      數，依附表二有關約定給付『癌症』未住院放射線或化學
      治療保險金」，契約文義已將癌症手術醫療費用保險金與
      癌症未住院放射線或化學治療保險金之給付作不同約定，
      其給付金額與給付方式各有不同，其中就癌症手術已明示
      限於「以治療癌症為直接目的」而施行之手術，契約文義
      顯而易見，並無不明確而發生疑義之情形。
    (二)被上訴人因罹患肺癌，於九十四年四月十四日入奇美醫院
      柳營分院，因化學治療時發生靜脈血管炎，於九十四年四
      月十九日施行人工血管置入手術，以利爾後之化學治療，
      該人工血管置入手術為實施化學治療所必要之手術，有被
      上訴人提出奇美醫院柳營分院診斷證明書附於原審卷可佐
      。又被上訴人前曾因肺癌化學治療時發生靜脈血管炎，於
      九十一年十月十一日在奇美醫院施行人工血管置入手術，
      以利爾後之化學治療，被上訴人因而訴請訴外人新光人壽
      保險股份有限公司給付保險金一十二萬元，為本院新營簡
      易庭九十二年度營保險簡字第三號、本院九十三年度保險
      簡上字第六號判決被上訴人勝訴確定，業經調取本院上開
      案卷查閱無訛。參照該訴訟案卷所附奇美醫院病情摘要記
      載「丙○○為一肺癌病患，須定期接受化學治療，故『人
      工血管植入術』係為輔助病患進行化學治療之用，非癌症
      手術。但在癌症病患須化學治療者，常合併此手術，以避
      免在化療過程中，化學藥物對血管傷害而引發血管炎或皮
      膚壞死之併發症。若不使用人工血管植入，雖可直接注射
      至血管，但除上述併合症發生外，有的病人根本找不到適
      當的血管來注射化學藥。除癌症病人須化療外，短腸症病
      人、營養吸收不良病人也須人工血管來長期注射營養劑」
      等語，顯見「人工血管置入手術」本身不足以發生治療癌
      症之效果，而是在需要作血管注射時，為避免引起血管炎
      或皮膚壞死等併發症所施行之輔助性手術，對於癌症病患
      而言，化學治療在藉由血液將藥物送至身體各部位以殺死
      癌細胞，人工血管置入手術在使化學藥物可經由該植入之
      人工血管滴注入人體，以避免直接注射血管所發生之血管
      炎或皮膚壞死等併發症，準此，被上訴人在奇美醫院所作
      的人工血管置入手術係為輔助化學治療所必要，以便利化
      學藥物經由該人工血管進入人體，應屬化學治療之一部分
      ，尚非以「直接治療癌症為目的」所施行之手術至明。
    (三)系爭保險契約既將「癌症手術醫療費用保險金之給付」與
      「癌症未住院放射線或化學治療保險金之給付」區分，並
      異其給付方式，已見前述。本件被上訴人於九十四年四月
      十九日在奇美醫院施行之「人工血管置入手術」既係為輔
      助化學治療所必要，而屬化學治療之一部分，在此項醫療
      程序中，發生治療癌症目的者為化學治療，並非該人工血
      管置入手術本身，易言之，僅施行人工血管置入手術，未
      合併化學治療，不足以達治療癌症之目的，參照奇美醫院
      病歷摘要亦認其非癌症手術，自與契約文義所載「以治療
      癌症為直接目的」而施行之手術有別，契約文義既明確而
      無疑義，參諸前揭最高法院判例意旨，即無保險法第五十
      四條第二項所定契約解釋並作有利於被保險人解釋原則之
      適用。上訴人以原判決未推敲契約文義，逕作有利於被保
      險人之解釋，有判決適用法規不當之違法，非無理由。
    (四)被上訴人雖爰引本院新營簡易庭九十二年度營保險簡字第
      三號、本院九十三年度保險簡上字第六號被上訴人與訴外
      人新光人壽保險股份有限公司間給付保險金事件被上訴人
      勝訴之確定判決以為本件補充理由。惟查，該確定判決當
      事人與本件不同，非同一事件，其判決確定力對於本件訴
      訟並無拘束力，且對照被上訴人與訴外人新光人壽保險股
      份有限公司間保險契約第十二條，就癌症手術醫療保險金
      之給付係記載「被保險人在本契約有效期間內，且在癌症
      的保險責任開始日起，經醫師診斷確定罹患癌症，並以癌
      症為直接原因或癌症引起之併發症，經醫師診斷必須接受
      外科手術治療者，每次之外科手術按保險金額之百分之十
      二給付『癌症手術醫療保險金』。」等語，其就癌症手術
      保險金之給付要件與本件契約條款之約定不盡相同，個案
      不同，自不宜比附爰引，故該確定判決理由尚非得據為有
      利於被上訴人之認定而為本件裁判基礎。
    (五)至被上訴人前於九十一年十月十一日為化學治療在奇美醫
      院所作「人工血管置入手術」，雖曾自上訴人受領六萬元
      ，惟由卷附上訴人提出被上訴人書立之同意書一紙，記載
      「被保險人丙○○．．．於九十一年十月十一日，因化療
      併發靜脈炎，故接受人工血管植入手術，貴公司（指上訴
      人）不負給付保險金責任。嗣雙方達成協議，由貴公司給
      付陸萬元以茲慰問，該款業已具領訖，並下不為例。」等
      語，顯見兩造間就被上訴人於九十一年十月十一日因化學
      治療所施作之人工血管置入手術是否屬癌症手術醫療費用
      保險金之給付範圍，曾有爭議，嗣被上訴人雖自上訴人受
      領六萬元，惟由其書立之同意書內容觀之，所受領之給付
      屬慰問金，且兩造間對於上訴人就「人工血管植入手術」
      不負給付保險金責任業已達成共識至明，自難以上訴人前
      曾給付六萬元即為有利於被上訴人之認定。
六、綜上所述，本件保險契約條款第十四條對於上訴人給付癌症
    手術醫療費用保險金之規定，在文義上既無不明，而無疑義
    ，被上訴人於九十四年四月十九日在奇美醫院柳營分院施行
    之「人工血管置入手術」，既不符合該保險契約條款所載之
    「以治療癌症為直接目的」而需施行之手術治療，從而，被
    上訴人依該保險契約條款請求上訴人給付癌症手術醫療費用
    保險金六萬元，於法無據，不應准許，上訴意旨以原審逕為
    適用保險法第五十四條第二項之規定作有利於被上訴人之解
    釋，指摘原判決違背法令，請求廢棄改判，為有理由，自應
    由本院予以廢棄改判如主文第二項所示。
七、末按本件屬小額訴訟，依民事訴訟法第四百三十六條之十九
    第一項之規定，法院為訴訟費用之裁判時，應確定其費用額
    。經審核第一審訴訟費用一千元、第二審訴訟費用一千五百
    元，均應由被上訴人負擔，爰確定訴訟費用額如主文第三項
    所示。
八、本件為裁判基礎之事證已臻明確，兩造其餘主張及陳述，爰
    不再一一審酌論述，附此敘明。
九、據上論結，本件上訴為有理由，依民事訴訟法第四百三十六
    條之三十二第一項、第二項、第四百五十條、第四百三十六
    條之十九第一項、第七十八條，判決如主文。
中    華    民    國    95    年     5    月    2     日
                  民事第一庭    審判長法  官  王金龍
                                      法  官  蔡雅惠
                                      法  官  林逸梅
以上正本係照原本作成。
本判決不得上訴。
中    華    民    國    95    年    5     月    2     日
                                書記官  楊建新


司法院資訊處製作；財團法人民間司法改革基金會備份。
